ACORDAO-COMPLETO-2482075

ACÓRDÃO 8294/2021 ATA 20/2021 - SEGUNDA CÂMARA

VISTOS, relatados e discutidos estes autos de aposentadoria, em que se examina, nesta fase processual, pedido de reexame interposto pelo Departamento Nacional de Infraestrutura de Transportes (DNIT) contra o Acórdão 13305/2020-TCU-Segunda Câmara, 
ACORDAM os Ministros do Tribunal de Contas da União, reunidos em Sessão da Segunda Câmara, ante as razões expostas pelo Relator e com fulcro no art. 48, c/c os arts. 32 e 33, da Lei 8.443/1992, em: 
9.1. conhecer do pedido de reexame para, no mérito, negar-lhe provimento;
9.2. dar ciência desta deliberação ao recorrente e aos interessados.

Em análise pedido de reexame em processo de aposentadoria, interposto pelo Departamento Nacional de Infraestrutura de Transportes (DNIT) contra o Acórdão 13.305/2020-TCU-2ª Câmara, de relatoria do Ministro-Substituto André Luís de Carvalho.

Segunda Câmara

Superintendência Regional do DNIT No Estado do Paraná - DNIT/MT.

3. Interessados/Responsáveis/Recorrentes:
3.1. Interessados: Maria Angela Lopes da Rosa (XXX.077.159-XX); Marli Sprenger (XXX.299.179-XX); Neuza Costa de Almeida (XXX.347.919-XX); Nharrime Abdon Musser da Silva (XXX.972.585-XX); e Sergio de Melo Neu (XXX.079.479-XX).
3.2. Recorrente: Departamento Nacional de Infraestrutura de Transportes (DNIT) (04.892.707/0001-00).

13.1. Ministros presentes: Bruno Dantas (Presidente), Augusto Nardes (Relator) e Raimundo Carreiro.
13.2. Ministro-Substituto presente: Marcos Bemquerer Costa.

ACORDAO-COMPLETO-2523263

Acórdão 2028/2022 - Segunda Câmara

AUGUSTO NARDES

Ministro-Substituto André Luís de Carvalho.

Adoto como relatório a instrução transcrita a seguir, com os ajustes de forma que julgo pertinentes, a qual foi elaborada no âmbito da Secretaria de Recursos (Serur) , e cujo encaminhamento teve a anuência do dirigente daquela unidade técnica e do Ministério Público junto ao TCU (peças 91 a 93) :
"INTRODUÇÃO
1. Trata-se de pedido de reexame (peças 49-55) interposto pela Departamento Nacional de Infraestrutura de Transportes contra o Acórdão 13305/2020-TCU-Segunda Câmara (peça 44) , que teve como relator o Excelentíssimo Senhor Ministro-Substituto André Luís de Carvalho.
1.1. A deliberação recorrida apresenta o seguinte teor:
 (...) 
9.1. assinalar a ilegalidade dos atos iniciais de aposentadoria em favor de Maria Ângela Lopes da Rosa Neu (à Peça 3 sob o n.º 10003878-04-2013-000012-1) , em favor de Marli Sprenger (à Peça 4 sob o n.º 10003878-04-2013-000005-9) , em favor de Neuza Costa de Almeida (à Peça 5 sob o n.º 10003878-04-2013-000009-1) , em favor de Nharrime Abdon Musser da Silva (à Peça 6 sob o n.º 10003878-04-2013-000003-2) e em favor de Sérgio de Melo Neu (à Peça 7 sob o n.º 10003878-04-2013-000010-5) , negando-lhes o respectivo registro, diante da indevida percepção da 'Gratificação de Desempenho de Atividades Rodoviárias (GDAR) ', além da indevida ausência de expressa identificação sobre a decisão judicial tendente a amparar o pagamento da rubrica como '10289 DECISAO JUDICIAL N TRAN JUG AP' sob o valor de R$ 2.185,00;
9.2. dispensar o ressarcimento das quantias percebidas indevidamente, mas de boa-fé, em consonância com a Súmula nº 106 do TCU;
9.3. determinar que, no prazo de 15 (quinze) dias contados da ciência desta deliberação, a Superintendência Regional do DNIT no Estado do Paraná adote as seguintes medidas:
9.3.1. faça cessar os pagamentos decorrentes dos atos ora considerados ilegais, sob pena de responsabilidade solidária da autoridade administrativa omissa, nos termos do art. 71, IX, da Constituição de 1988 e do art. 262, caput, do RITCU; 
9.3.2. dê ciência desta deliberação aos interessados, alertando-os de que o efeito suspensivo proveniente da eventual interposição do subsequente recurso junto ao TCU não os eximirá da devolução dos valores percebidos indevidamente após a notificação, diante do não provimento desse recurso, devendo encaminhar os comprovantes da correspondente notificação ao TCU no prazo de 30 (trinta) dias; 
9.3.3. encaminhe a este Tribunal, nos termos do art. 262, § 2º, do RITCU, os novos atos de concessão de aposentadoria, sem a ilegalidade indicada nesta deliberação sobre a 'Gratificação de Desempenho de Atividades Rodoviárias (GDAR) ', devendo, ainda, apresentar a expressa identificação da decisão judicial tendente a amparar o pagamento da rubrica como '10289 DECISAO JUDICIAL N TRAN JUG AP' sob o valor de R$ 2.185,00, para que sejam submetidos à apreciação pelo TCU, na forma do art. 260, caput, do RITCU;
9.4. enviar a cópia do presente Acórdão, com o Relatório e a Proposta de Deliberação, à Superintendência Regional do DNIT no Estado do Paraná, para ciência e efetivo cumprimento aos itens 9.3 deste Acórdão; e
9.5. arquivar o presente processo, sem prejuízo de promover o monitoramento da determinação proferida pelo item 9.3 deste Acórdão, representando ao TCU, se necessário (grifos acrescidos) .
HISTÓRICO
2. Nas aposentadorias consideradas ilegais, apurou-se o indevido pagamento da Gratificação de Desempenho de Atividades Rodoviárias (GDAR) . 
2.1. A jurisprudência do TCU é assente no sentido da ilegalidade da manutenção do pagamento dessa vantagem como 'Gratificação de Desempenho de Atividades Rodoviárias (GDAR) ', tendo nesse sentido, por exemplo, o Acórdão 8.778/2020 sido proferido pela 1ª Câmara do TCU, sob a relatoria do Ministro Bruno Dantas, nos seguintes termos:
' (...) 4. Sobre a percepção da parcela judicial referente à GDAR, esclareço que essa gratificação foi extinta nos termos do art. 28, inciso III, da Lei 8.460/1992. Seu pagamento sob a forma de rubrica judicial foi objeto de análise por este Tribunal no âmbito do TC-Processo 017.896/2012-6, conforme Acórdão 3707/2019-TCU-Segunda Câmara. Ali, restou apurado o seguinte contexto relacionado ao pagamento da parcela ora questionada:
'58. A Unidade Jurisdicionada, de seu lado, chamada a se pronunciar, informou que houve a absorção da parcela de VPNI em fevereiro de 2014. Assim, a partir de março de 2014 as rubricas '82334 VPNI ART. 29 Lei 11.094/2005' e 'VANTAGEM INDIV.ART 9 Lei 8460/1992' foram integralmente absorvidas e passaram a não mais constar da folha de pagamento dos interessados.
 59. Ante a absorção das VPNI's na remuneração dos interessados, conforme Mensagem MPOG 554726, estes, representados pela Associação dos Servidores Federais em Transportes/ASDNER, impetraram Mandado de Segurança Coletivo 0018381-85.2014.4.01.3400, que teve o pedido liminar deferido parcialmente. Em 3/9/2014, a Juíza Federal, ratificou o deferimento parcial do pedido liminar, para conceder parcialmente a segurança, ocasião em que determinou à autoridade coatora que não procedesse os descontos determinados na Mensagem MPOG 554726, a título de reposição ao erário, dos valores decorrentes das VPNI's (peça 97) .
 60. Demais disso, existe decisão adotada em sede de Agravo de Instrumento 0019465-39.2014.4.01.0000, na qual a Desembargadora Federal deu provimento ao agravo, determinando a suspensão do ato coator contido na Mensagem MPOG 554726, com o consequente restabelecimento da VPNI, de forma a manter os valores que vinham sendo pagos, até o exame individual da situação de cada servidor (peça 98) .
 61. Dessa maneira, as quantias que vinham sendo pagas aos autores a título de VPNI foram reincorporadas aos proventos do ex-servidores a partir da folha de pagamento do mês de agosto de 2014 sob a rubrica '10289 DECISAO JUDICIAL N TRAN JU'.
 (...) 63. Diante da irregularidade dos pagamentos, o TCU pode considerar ilegais os atos, mas não pode determinar que o Órgão se abstenha de realizar os pagamentos da rubrica 10289 (DECISÃO JUDICIAL N TRAN JUG AP) , dada a existência de provimento judicial que garante, atualmente, no âmbito do Mandado de Segurança Coletivo 0018381-85.2014.4.01.3400, os pagamentos em questão. Nesse caso, cabe determinar à AGU, com o auxílio da Conjur/TCU, que acompanhe a ação judicial relativa ao Mandado de Segurança 0018381-85.2014.401.3400, para que, em caso de desconstituição da decisão, sejam adotadas as medidas para fazer cessar os pagamentos das rubricas consideradas irregulares por já terem sido absorvidas pelas reestruturações posteriores da carreira.'
2.2. No entanto, a decisão do Agravo de Instrumento 0019465-39.2014.4.01.0000 não está mais em vigor, tendo sido substituída pela sentença que, em 3 de setembro de 2014, julgou em caráter definitivo o mérito do Mandado de Segurança Coletivo 0018381-85.2014.4.01.3400, cuja parte dispositiva tem a seguinte redação:
'Diante do exposto, ratificando o deferimento parcial do pedido liminar, CONCEDO PARCIALMENTE A SEGURANÇA para determinar à autoridade coatora que não proceda os descontos determinados pela Mensagem n° 554726, a título de reposição ao Erário, dos valores decorrentes de VPNIs recebidas pelos filiados da Impetrante.'
2.3. Por conseguinte, a sentença definitiva, de forma diversa do que fora decidido no agravo de instrumento, não determinou o reestabelecimento da vantagem ou a manutenção dos valores que vinham sendo pagos. Concedeu, apenas, parcial provimento ao pleito da associação impetrante, para impedir o desconto dos valores já recebidos pelos servidores. 
2.4. Apesar de essa decisão ainda não ter transitado em julgado, uma vez que estão pendentes de julgamento as apelações interpostas tanto pela associação impetrante quanto pela União, ambos os recursos foram recebidos apenas com efeito devolutivo. Inexiste, portanto, suporte para a continuidade do pagamento da parcela em questão, que deve ser imediatamente suspenso.
2.5. Nessa ordem de ideias, os atos de aposentadorias em reexame foram considerados ilegais.
ADMISSIBILIDADE
3. Reitera-se o exame de admissibilidade realizado pelo Sar/Serur (peça 82) , que opinou pelo conhecimento do recurso, nos termos do artigo 48 da Lei 8.443/1992, c/c os artigos 285 e 286, parágrafo único, do RI/TCU, suspendendo-se os efeitos dos subitens 9.1, 9.3, 9.3.1 e 9.3.3 do Acórdão 13305/2020-TCU-Primeira Câmara. O Excelentíssimo Senhor Ministro João Augusto Ribeiro Nardes, mediante despacho de peça 84, concordou com esta unidade técnica.
MÉRITO 
4. Delimitação
4.1 Constitui objeto deste pedido de reexame definir se há deliberação judicial que assegure a incorporação da GDAR nos proventos dos interessados.
5. Da GDAR 
5.1. O recorrente aduz que a decisão ora recorrida viola deliberação judicial, com base nos seguintes argumentos:
5.2. O DNIT esclarece que, ao contrário do afirmado no Voto do acórdão recorrido, há decisão judicial EM VIGOR que determina a manutenção do pagamento de parcela referente à gratificação de desempenho de atividades rodoviárias - GDAR, visto que a Associação dos Servidores Federais em Transportes - ASDNER interpôs um novo Agravo de Instrumento contra a decisão proferida pela MM. Juíza a 6ª Vara Federal do Distrito Federal que recebeu o recurso de apelação interposto de sentença denegatória de segurança em ação mandamental tão somente no efeito devolutivo, o qual foi autuado sob o n.º 0059167- 89.2014.4.01.0000/DF. 
5.3. Em decisão monocrática datada de 17/10/2014, a Relatora Desembargadora Federal Ângela Catão deu provimento ao Agravo de Instrumento n.º 0059167-89.2014.4.01.0000/DF, nos termos do art. 557, § 1º-A, do CPC, para determinar o recebimento do recurso de apelação interposto pela agravante ASDNER nos efeitos devolutivo e suspensivo.
5.4. Por sua vez, o Relator Convocado Juiz Federal Carlos Augusto Pires Brandão, em Decisão datada de 18/12/2014 (7149585) , proferida no âmbito do Agravo de Instrumento nº 0059167-89.2014.4.01.0000/DF, determinou: 
'Considerando a existência de decisão favorável aos filiados da agravante e apresentada relação nominal dos servidores beneficiados pelo restabelecimento em suas folhas de pagamento da rubrica alusiva à Vantagem Pessoal Nominalmente Identificável, defiro o pedido, para determinar, seja a Agravada intimada, para, no prazo de 5 (cinco) dias, cumprir a decisão de fls. 85/89, restabelecendo o pagamento das VPNIs em favor dos filiados à ASDNER constantes da relação nominal apresentada pela agravante (fls. 143/532) , devendo, ao cabo do prazo, comprovar o efetivo cumprimento da medida.'
5.4. À vista disso, o DNIT ressalta que apenas cumpre com decisão judicial liminar antecipatória de tutela recursal no bojo do Agravo de Instrumento n.º 0059167-89.2014.4.01.0000 ao realizar os pagamentos aos aposentados Senhores Maria Ângela Lopes da Rosa (CPF XXX.077.159-XX) , Marli Sprenger (CPF XXX.299.179-XX) , Neuza Costa de Almeida (CPF XXX.347.919-XX) , Nharrime Abdon Musser da Silva (CPF XXX.972.585-XX) e Sérgio de Melo Neu (CPF XXX.079.479-XX) , na rubrica 10289 - DECISAO JUDICIAL N TRAN JUG AP, no valor de R$ 270,99 (duzentos e setenta reais e noventa e nove centavos) , referentes à VPNI (antiga GDAR) 
Análise:
5.5. Cumpre observar que o Supremo Tribunal Federal, ao julgar o RE 573.232/SC, assim deliberou em acórdão de repercussão geral:
REPRESENTAÇÃO - ASSOCIADOS - ARTIGO 5º, INCISO XXI, DA CONSTITUIÇÃO FEDERAL. ALCANCE. O disposto no artigo 5º, inciso XXI, da Carta da República encerra representação específica, não alcançando previsão genérica do estatuto da associação a revelar a defesa dos interesses dos associados. TÍTULO EXECUTIVO JUDICIAL - ASSOCIAÇÃO - BENEFICIÁRIOS. As balizas subjetivas do título judicial, formalizado em ação proposta por associação, é definida pela representação no processo de conhecimento, presente a autorização expressa dos associados e a lista destes juntada à inicial.
5.6. Na mesma toada, pelo seu caráter didático, merece ser transcrita a ementa do Resp 1.374.678 apreciado no STJ:
4. Ademais, não se desconhece que prevalece na jurisprudência do STJ o entendimento de que, indistintamente, os sindicatos e associações, na qualidade de substitutos processuais, detêm legitimidade para atuar judicialmente na defesa dos interesses coletivos de toda a categoria que representam, por isso, caso a sentença coletiva não tenha  uma delimitação expressa dos seus limites subjetivos,  a coisa julgada advinda da ação coletiva deve alcançar todas as pessoas da categoria, legitimando-as para a propositura individual da execução de sentença. 
5. No entanto, não pode ser ignorado que, por ocasião do julgamento do Recurso Extraordinário n. 573.232/SC, sob o regime do artigo 543-B do CPC, o Plenário do STF proferiu decisão, com repercussão geral, perfilhando entendimento acerca da exegese do art. 5º, inciso XXI, da Constituição Federal, em que fez distinção entre a representação, conferida pelo mencionado dispositivo às associações, da substituição processual dos sindicatos.
5.7. Assim, ad argumentandum tantum, ainda que se venha a reconhecer que a Associação dos Servidores Federais em Transportes - ASDNER tenha obtido sucesso em sua ação, ainda que provisoriamente, entende-se que o provimento judicial não beneficia os interessados que tiveram seus atos julgados ilegais, eis que, além de não trazerem provas robustas de suas filiações à referida associação, não trouxeram aos autos declaração expressa em que autoriza referida entidade a defender seus interesses na aludida ação. 
5.8. Assim, opina-se no sentido de que os argumentos apresentados pelo recorrente devem ser rejeitados.
CONCLUSÃO
6. Diante do exposto, conclui-se que a ação judicial interposta pela ASDNER não repercute na esfera jurídica dos interessados.
6.1. Nesse sentir, é de se propor a negativa de provimento do presente recurso.
PROPOSTA DE ENCAMINHAMENTO
7. Diante do exposto, com base no art. 48 da Lei n. 8.443/92, submete-se o presente processo à consideração superior, propondo a adoção das seguintes medidas:
 a) conhecer do pedido de reexame e, no mérito, negar-lhe provimento;
b) informar ao recorrente e demais interessados do acórdão a ser proferido, destacando que o relatório e o voto que o fundamentam podem ser acessados por meio do endereço eletrônico www.tcu.gov.br/acordaos."
	É o relatório.

não há.

Procurador Sergio Ricardo Costa Caribé.

PESSOAL. APOSENTADORIA. INDEVIDO PAGAMENTO DA GRATIFICAÇÃO DE DESEMPENHO DE ATIVIDADES RODOVIÁRIAS (GDAR). ILEGALIDADE. NEGATIVA DE REGISTRO. PEDIDO DE REEXAME. ARGUMENTOS INSUFICIENTES PARA ALTERAR O ACÓRDÃO RECORRIDO. NEGATIVA DE PROVIMENTO.

APOSENTADORIA (APOS)

Secretaria de Recursos (Serur).

Trata-se de pedido de reexame em processo de aposentadoria, interposto pelo Departamento Nacional de Infraestrutura de Transportes (DNIT) contra o Acórdão 13305/2020-TCU-Segunda Câmara, de relatoria do Ministro-Substituto André Luís de Carvalho. 
2.	 No âmbito da deliberação recorrida, este Tribunal julgou ilegal, negando-lhes registro, os atos de aposentadoria de Maria Ângela Lopes da Rosa Neu, Marli Sprenger, Neuza Costa de Almeida, Nharrime Abdon Musser da Silva e Sérgio de Melo Neu. Ainda naquela assentada, o TCU determinou ao órgão de origem, entre outras providências, que cessasse o pagamento decorrente dos atos impugnados. 
3.	Conforme consta do voto condutor do acórdão recorrido, a ilegalidade dos atos decorreu dos indevidos pagamentos da Gratificação de Desempenho de Atividades Rodoviárias (GDAR) , baseados em decisão liminar proferida no Agravo de Instrumento 0019465-39.2014.4.01.0000, tornada posteriormente ineficaz, no âmbito do Mandado de Segurança Coletivo 0018381-85.2014.4.01.3400, a partir do julgamento definitivo da aludida ação judicial, em setembro de 2014 (antes do envio dos atos de aposentadoria ao TCU) .
4.	Submetido o presente recurso à Secretaria de Recursos (Serur) , a unidade técnica propôs, com o aval do Ministério Público junto ao TCU, negar-lhe provimento. 
5.	Expostos brevemente os fatos e ratificando despacho exarado à peça 84, conheço do presente recurso. No mérito, manifesto minha anuência aos pareceres uniformes exarados nos autos e adoto os fundamentos utilizados pela Serur como razões de decidir.
6.	De fato, conforme avaliado no parecer da Serur, há que se reconhecer que, após a mencionada decisão, proferida no Mandado de Segurança Coletivo 0018381-85.2014.4.01.3400, tornando ineficaz a liminar exarada no Agravo de Instrumento 0019465-39.2014.4.01.0000, adveio decisão mais recente no mesmo processo, ainda que provisória, favorável à Associação dos Servidores Federais em Transportes - ASDNER.
7.	Não obstante, a unidade instrutiva avaliou (valendo-se de precedentes do Supremo Tribunal Federal - RE 573.232/SC - e do Superior Tribunal de Justiça - Resp 1.374.678) , que o provimento judicial não beneficia os interessados que tiveram seus atos julgados ilegais neste processo, uma vez que não foram apresentadas, na peça recursal, provas robustas de filiação desses interessados à referida associação ou cópias de declarações autorizando a referida entidade a defender seus interesses na aludida ação. 
8.	Nesse sentido, rejeitando-se os argumentos recursais, reafirmo minha adesão aos pareceres exarados nos autos para negar provimento ao pedido de reexame interposto pela Superintendência Regional do DNIT no estado do Paraná (DNIT/MT) contra o Acórdão 13305/2020-TCU-Segunda Câmara.
	Ante o exposto, VOTO por que este Tribunal adote a minuta de Acórdão que trago à apreciação.
TCU, Sala das Sessões Ministro Luciano Brandão Alves de Souza, em 15 de junho de 2021.
Ministro JOÃO AUGUSTO RIBEIRO NARDES 
Relator